【裁判字號】    88,上訴,1702
【裁判日期】    890125
【裁判案由】    違反稅捐稽徵法等
【裁判全文】
臺灣高等法院高雄分院刑事判決          八十八年度上訴字第一七二號
    上訴人
    即被告  乙○○
右上訴人因違反稅捐稽徵法等案件，不服臺灣屏東地方法院八十七年度訴字第八七０
號，中華民國八十八年九月三十日第一審判決（起訴案號：臺灣屏東地方法院檢察署
八十五年度偵字第六九八五號、八十六年度偵字第二六六五號、八十七年度偵字第一
三五一號、第七六三三號），提起上訴，本院判決如左：
      主      文
上訴駁回。
      事  實  及  理  由
一、本案經本院審理結果，認第一審判決認事用法及量刑均無不當，應予維持，並引
    用第一審判決書記載之事實、證據及理由。
二、被告上訴意旨略以本件係經綽號「老神」之介紹，以一張身分證資料新臺幣五千
    元之代價購買，有關印章並非被告所盜刻，且原審量刑過重云云；但查綽號「老
    神」是否確有其人，有關印章是否「老神」交付，被告始終未能提出證據以供審
    酌，空口辯稱其無盜刻印章，自無可取，而原審就被告所犯二次逃漏稅捐罪，及
    偽造文書罪，審酌一切情狀分別是處低度有期徒刑三月，三月及四月，定應執行
    刑為八月，應無過重，被告上訴無理由，應予駁回。
三、原審事實欄一，認定明信工程行申報八十三年度營利事業所得稅，逃漏稅捐十八
    萬元；事實欄二認定申報八十四年營利事業所得稅，逃漏三十一萬六千七百五十
    元之稅捐，惟將八十四年度誤為八十三年度，顯係筆誤，應予更正。
據上論斷，應依刑事訴訟法第三百六十八條、第三百七十三條，判決如主文。
本案經檢察官朱文彬到庭執行職務。
中    華    民    國        八十九      年      一      月    二十五    日
                              臺灣高等法院高雄分院刑事第六庭
                                  審判長法官  陳吉雄
                                        法官  周賢銳
                                        法官  江泰章
右正本證明與原本無異。
如不服本判決，應於判決送達後十日內向本院提出上訴狀，其未述理由者並應於提
出上訴狀後十日內向本院補提理由書（應附繕本)。
                                      書記官  黃一秋
中    華    民    國        八十九      年      一      月    二十七    日
                                                              Ｈ
附件
臺灣屏東地方法院刑事判決                          八十七年度訴字第八七號
    公  訴  人  台灣屏東地方法院檢察署檢察官
    被      告  乙○○  男五十六歲（民國○○○年○月○○○日生）
                        住屏東縣九如鄉○○村○○路二十九巷二十五號
                        身分證統一編號：Ｖ一四一六九九號
    被      告  王陳金鳳女四十六歲（民國○○○年○月○○日生）
                        住屏東縣九如鄉○○村○○路二十九巷二十五號
                        身分證統一編號：Ｔ二二九九九五號
右列被告因違反稅捐稽徵法案件，經檢察官提起公訴（八十五年度偵字第六九八五號
、八十六年度偵字第二六六五號、八十七年度偵字第一三五一號、第七六三三號），
本院判決如左：
    主  文
乙○○商業負責人為納稅義務人以不正當方法逃漏稅捐，處有期徒刑參月，又商業負
責人為納稅義務人以不正當方法逃漏稅捐，處有期徒刑肆月，又偽造私文書，足以生
損害於公眾及他人，處有期徒刑肆月，偽造之戊○○、壬○○、庚○○、癸○○、己○○、辛○○、丁○○、丙○○印章各壹枚及明信工程行八十四年度員工薪資加班伙
食清冊內偽造之戊○○、壬○○、庚○○、癸○○、己○○、辛○○、丁○○、丙○○印文各拾貳枚（合計玖拾陸枚）均沒收，應執行有期徒刑捌月。偽造之戊○○、壬○○、庚○○、癸○○、己○○、辛○○、丁○○、丙○○印章各壹枚及明信工程行
八十四年度員工薪資加班伙食清冊內偽造之戊○○、壬○○、庚○○、癸○○、己○○、辛○○、丁○○、丙○○印文各拾貳枚（合計玖拾陸枚）均沒收。
王陳金鳳無罪。
     事  實
一、乙○○係屏東縣九如鄉○○村○○路三十九巷二十五號獨資商號明信工程行納稅
    義務人之實際負責人（名義負責人為其妻王陳金鳳），為商業登記法第九條第二
    項規定之商業負責人，其以實際負責人之身分，掌理公司之各項業務（含僱工、
    制作工資表、報稅等），係從事業務之人，其為使納稅義務人明信工程行逃漏營
    利事業所得稅，基於偽造文書、填製不實商業會計憑證等之概括犯意，明知明信
    工程行於民國八十三年度並未僱用壬○○、辛○○、甲○○三人，竟於八十四年
    三月間左右（報稅季節），在上開工程行內，以壬○○、辛○○、甲○○為所得
    人填制各類所得扣繳暨免扣繳憑單，於該業務上作成之文書扣繳憑單上，虛偽登
    載壬○○、辛○○、甲○○三人於八十三年度，自明信工程行各受領薪資新台幣
    （下同）二十四萬元，而後持以向財政部台灣省南區國稅局屏東縣分局申報該工
    程行八十三年度營利事業所得稅，逃漏稅捐十八萬元，足以生損害於上開稅捐機
    關對於稅捐稽徵之正確性及使壬○○、辛○○、甲○○三人遭到稅捐稽徵機關誤
    課稅捐之危險。
二、乙○○又承上開之概括犯意，明知明信工程行於八十四年度並未僱用戊○○、壬○○、庚○○、癸○○、己○○、辛○○、丁○○、丙○○等八人，竟於八十五
    年間三月間左右（報稅季節），在上開工程行內，於其業務上製作之員工薪資加
    班伙食清冊，虛偽登載戊○○、壬○○、庚○○、癸○○、己○○、辛○○、丁○○、丙○○等八人於八十四年度有受僱於明信工程行，支領薪水，並填入戊○○等人之姓名、地址、身分證字號及每月領取薪資之數額。其並同時盜刻戊○○
    、壬○○、庚○○、癸○○、己○○、辛○○、丁○○、丙○○等八人之印章於
    上開清冊之下方蓋章欄處，分別逐月蓋印，藉以表示戊○○、壬○○、庚○○、
    癸○○、己○○、辛○○於八十四年度自一至十二月止，每月各收到薪水一萬二
    千五佰元之意思表示，丁○○、丙○○二人於八十四年度一至四月、五至十二月
    止，各分別收到薪水二萬二千元、一萬九千元之意思表示，並憑此製作各類所得
    扣繳暨免扣繳憑單，虛偽登載戊○○、壬○○、庚○○、癸○○、己○○、辛○○於八十四年度自明信工程行各受領新資新台幣十三萬七千五百元；丁○○、丙○○二人自明信工程行各受領新資二十二萬一千元，其後並持以向財政部台灣省
    南區國稅局屏東縣分局申報該工程行八十三年度營利事業所得稅，逃漏三十一萬
    六千七百五十元之稅捐，足以生損害於上開稅捐機關對於稅捐稽徵之正確性及使
    戊○○、壬○○、庚○○、癸○○、己○○、辛○○、丁○○、丙○○等人遭到
    稅捐稽徵機關誤課稅捐之危險。
三、案經戊○○、壬○○、庚○○、癸○○、己○○、辛○○、甲○○、丁○○（丙○○配偶）等人向台灣花蓮地方法院檢察署提出告訴後，由該署以無管轄權為由
    呈請台灣高等法院檢察署移轉台灣屏東地方法院檢察署檢察官偵查起訴。
    理  由
壹、被告乙○○有罪部分：
一、訊據被告乙○○矢口否認上情，辯稱：伊確有僱用戊○○、壬○○、庚○○、癸○○、己○○、辛○○、甲○○丁○○、丙○○等人，並無偽造工資表並填製不
    實之各類所得扣繳暨免扣繳憑單而使工程行逃漏稅捐云云。
二、經查：（一）、告訴人壬○○、庚○○、癸○○、己○○、辛○○為兄弟關係，
    甲○○則為庚○○之配偶，壬○○擔任送瓦斯之工作，庚○○在大理石工廠擔任
    廠長，癸○○及辛○○在辦雜誌，己○○在台視文化事業股份有限公司上班，甲○○為家庭主婦，告訴人戊○○於八十三、八十四年間仍在省立花蓮高工就學，
    告訴人丁○○於八十四年六月至十二月在監執行，其妻丙○○亦未外出工作，其
    等在八十三或八十四年度均未受僱於明信工程行、支領任何薪水等情，業據告訴
    人辛○○、丁○○等人分別指訴在卷，且有告訴人分別提出之八十三年、八十四
    年度遭虛報薪資之各類所得扣繳暨免扣繳憑單在卷可按，並有告訴人己○○所提
    出之台視文化事業股份有限公司員工在職證明書、花蓮監獄函、戊○○就讀之花
    蓮高工修業證明書等在卷可參；而告訴人庚○○既擔任廠長，癸○○及辛○○在
    辦雜誌，己○○在台視文化事業股份有限公司上班，戊○○尚在就學，依其等之
    身分，顯不可能受僱於被告乙○○從事土木工作，另告訴人丁○○既在監執行中
    ，自亦不可能外出工作。(二)、被告乙○○雖後又供稱：告訴人丁○○出獄後才
    到伊那裡工作、戊○○放假會去伊那裡工作云云（本院八十八年三月十八日審判
    筆錄），惟告訴人丁○○在八十四年六月二十一日至十二月七日在監執行，有丁○○之刑案資料查註紀錄表在卷可按，其出獄後已經在該年度之年底了，在該年
    度其何有在被告乙○○處工作？又工資表係記載告訴人戊○○係整年度在被告乙○○處工作領薪，則被告乙○○又指稱其放假才去工作云云，亦與事實不符，不
    足採信。（三）、檢察官於八十七年十月九日傳訊告訴人辛○○與被告乙○○對
    質時，被告乙○○又表示是一位綽號叫老神之人拿辛○○家人身分證來的等語。
    惟被告乙○○於偵查中即供稱：工人都是伊獨自僱用的，每日都在工地監工，工
    人都是向伊領薪水等語（見八十七年度偵字第一三五一號卷八十七年四月七日筆
    錄），其工人係被告乙○○親自聘僱，則其對工人之人數等之掌握，應不致有誤
    ，且既然告訴人辛○○家人之身分證是綽號老神之人拿給乙○○的，則顯然地告
    訴人辛○○家人並未受僱於被告乙○○，更足證明被告乙○○明知未僱用辛○○
    及其兄弟而虛報薪資之事實。（四）、被告乙○○製作之之八十四年度員工薪資
    加班伙食清冊，其上有癸○○、辛○○、壬○○、庚○○、己○○、丁○○、丙○○、戊○○等人之姓名、身分證字號、住址、每月領取薪資之數額及印文，經
    質之被告乙○○清冊上印章（印文）何人所蓋，據其表示：是工人刻章放在伊那
    裡，伊製表時自己蓋上的等語，惟經檢視告訴人癸○○、辛○○、壬○○、庚○○、己○○、丁○○、丙○○、戊○○等人之印文，均為方形，大小及字體均相
    似，顯然印章均出自同一人所製作，方能如此相似，如果是工人各人自行刻好後
    交付給被告乙○○，何以能如此雷同﹖此足以證明被告乙○○所稱：是工人刻章
    放在伊那裡，伊製表時自己蓋上的云云，顯屬不實，且上開告訴人並未受僱於被
    告乙○○，已如前述，可見該等印章，應是被告乙○○自行盜刻蓋用，此外復有
    八十四年度員工薪資加班伙食清冊在卷可證，而明信工程行因虛報告訴人八十三
    、八十四年度薪資而逃漏稅之金額分別為八十三年度十八萬元，八十四年度三十
    一萬六千七百五十元，此有財政部台灣省南區國稅局屏東縣分局八十七年十一月
    四日南區國稅屏縣審字第八七０二六五四三號函在卷可查（附於八十七年度偵字
    第一三五一號偵查卷第五十頁）。綜上所述，被告乙○○辯稱有僱用告訴人等人
    工作之事實，顯為卸責之詞，不足採信，事證明確，其犯行應堪認定。
三、查刑法上所稱之文書，指記載人之一定意思或觀念之有體物，其存在之形式，自
    具有多樣性，一份文件未必僅成立一種文書，時或存在多種文書之效力，本件明
    信工程行八十四年度之工資表，係從事土木工程業務之被告乙○○，因工程發放
    工資關係而登載工人之姓名、性別、住址、身分證統一號碼、工數、金額、扣繳
    金額等事項，自屬業務上作成之文書，另營利事業所得扣繳暨免扣繳憑單，係附
    隨其業務而制作，亦屬業務上所製作之文書（最高法院七十年九月二十一日第九
    次刑庭會議決議及八十六年度台上字第六四七○號判決參照），被告乙○○於業
    務上登載該不實文書後持以向稅捐機關申報之行為，係犯刑法第二百十六條、第
    二百十五條罪。又上開明信工程行八十四年度員工薪資加班伙食清冊最下蓋章欄
    處係被告乙○○蓋告訴人戊○○、壬○○、庚○○、癸○○、己○○、辛○○、
    丁○○、丙○○等人之印章顯現戊○○等八人印文，依習慣足以表示戊○○等八
    人已領取工資之證明，而據有收據之性質，依刑法第二百二十條第一項規定，另
    論以私文書，被告乙○○竟偽造上開上開收據，應成立刑法第二百十條之偽造私
    文書罪。又營利事業單位填製之各類所得扣繳暨免扣繳憑單，乃商業會計法第十
    五條第一款所規定之原始憑證，屬商業會計憑證之一種，被告乙○○依商業登記
    法第九第二項之規定，係商業負責人，有明知工資表不實，而據以填製不實之營
    利事業所得扣繳暨免扣繳憑單，自應成立商業會計法第七十一條第一款之填製不
    實商業會計憑證罪。又被告乙○○雖係商業負責人而非納稅義務人，但稅捐稽徵
    法第四十七條第四款之規定，係將納稅義務人責任，於應處徒刑之範圍內，基於
    刑事政策之考量，轉嫁於商業負責人，該商業既有逃漏稅捐之情形，被告乙○○
    於代罰之原則之下，自應成立稅捐稽徵法第四十七條第四款、第四十一條之罪（
    公訴人漏引稅捐稽徵法第四十七條第四款之法條，本件納稅義務人為明信工程行
    ，公訴人認被告乙○○、王陳金鳳為納稅義務人亦有誤會）。被告偽造印章之行
    為則其偽造文書之高度行為所吸收，不另論罪。其先後填製不實商業會計憑證、
    業務登載不實、行使業務登載不實等行為，手法、犯罪態樣均相同，時間雖距一
    年，但有規律性，應認其行為之初具有概括之意思，均為連續犯，各應論以一罪
    ，其以一個填載行為犯業務登載不實（填載扣繳憑單）及填製不實商業會計憑證
    之行為，為想像競合犯，應論以商業會計法第七十一條第一款之罪（行使業務登
    載文書行為既與業務登載不實行為有吸收犯之實質上一罪關係，該登載行為又與
    商業會計法第七十一條第一款之罪有想像競合犯之關係，於此自不再論行使業務
    登載文書之罪責），又被告以行為同時偽造多件具有收據性質之私文書，應依想
    像競合犯之例，從一重處斷，而被告所犯商業會計法第七十一條第一款之罪與偽
    造私文書罪間復有方法結果之牽連關係（偽造該不實收據目的在憑以填載會計憑
    證），應從較重之偽造私文書罪處斷。公訴人未起訴被告乙○○犯商業會計法第
    七十一條第一款之事實，惟此部分與上開偽造私文書部分具方法結果之牽連關係
    ，為起訴效力所及，本院自應併為審究。另稅捐稽徵法第四十七條第四款之規定
    ，係將納稅義務人責任，基於刑事政策之考量，於其應處徒刑之範圍內，轉嫁於
    商業負責人，故於此種情形而受罰之商業負責人，乃屬代罰之性質，其既非逃漏
    稅捐之義務人，當無所謂基於概括犯意逃漏稅捐。又刑法第五十五條所謂之牽連
    犯，必須二個以上之行為有方法結果關係，始足成立，亦即必須以犯一罪之方法
    行為犯他罪，方得成立牽連犯，商業負責人既非逃漏稅捐之義務人，其僅係代罰
    而已，商號以不正當方法逃漏稅捐，縱由該商業負責人為之，究非屬於商業負責
    人本身之犯罪行為，顯與商業負責人之其他犯罪行為間，殊無何方法結果之牽連
    關係，而該商業係受罰主體，尤無概括之犯意存在，故該商業以不正當方法逃漏
    掮，商業負責人因而代罰，亦不應成立連續犯，故此部分商業負責人即被告乙○○應成立二次稅捐稽徵法第四十七條第四款、第四十一條之罪刑，並應予合併處
    罰，公訴人認其此部分有連續犯及與被告所犯之他罪間具有方法結果之牽連犯之
    關係，顯有誤會，又被告乙○○所為上開二次逃漏稅捐罪及偽造文書罪，犯意各
    別，行為互異，應予分論併罰。爰審酌被告乙○○素行、犯罪動機、目的、手段
    、所生危害及其犯後態度等情狀，分別量處如主文所示之刑，並定其應執行刑。
    被告乙○○所偽造之上開戊○○、壬○○、庚○○、癸○○、己○○、辛○○、
    丁○○、丙○○等人印章及該工資表內之偽造印文（每人各十二枚，合計九十六
    枚），應依刑法第二百十九條之規定，併予宣告沒收。又公訴人另認被告乙○○
    本件涉犯有刑法第二百十條、第二百十六條之行使偽造私文書罪嫌，惟被告偽造
    具有收據性質之私文書後，並未持以向他人或稅捐稽徵機關行使，其此部分犯罪
    即屬不能證明，惟此部分與上開偽造文書之犯行，具有吸收犯之裁判上一罪關係
    ，爰不另為無罪之諭知，併此指明。
貳、被告王陳金鳳無罪部分：
一、公訴意旨略以：被告王陳金鳳與乙○○為夫妻關係，二人共同經營明信工程行，
    並以被告王陳金鳳為負責人，實際上業務則均由乙○○處理，均為從事業務之人
    ，被告王陳金鳳則為明信工程行稅捐上之納稅義務人，被告王陳金鳳與乙○○二
    人基於逃漏明信工程行稅捐之共同概括犯意，明知明信工程行在八十三年度並未
    僱用告訴人壬○○、辛○○、甲○○，竟於業務上所製作之各類所得扣繳暨免扣
    繳憑單上，虛列告訴人壬○○、辛○○、甲○○於八十三年度自明信工程行各受
    領新資二十四萬元，並提出於稅捐機關，而藉此浮報明信工程行之支出以逃漏稅
    捐，足生損害於告訴人壬○○、辛○○、甲○○，計明信工程行八十三年度逃漏
    稅捐十八萬元。復以同一手法，明知明信工程行在八十四年度並未僱用告訴人戊○○、壬○○、庚○○、癸○○、己○○、辛○○、丁○○、丙○○等人，竟盜
    刻告訴人戊○○、壬○○、庚○○、癸○○、己○○、辛○○、丁○○、丙○○
    等人印章蓋於業務上所製作之員工薪資加班伙食清冊（其上記載有戊○○等人之
    姓名、地址、身分證字號及每月領取薪資之數額，即所謂工資表），並憑以製作
    各類所得扣繳暨免扣繳憑單，虛列告訴人戊○○等人於八十四年度自明信工程行
    各受領新資新台幣十三萬七千五百元（戊○○、壬○○、庚○○、癸○○、己○○、辛○○）二十二萬一千元（丁○○、丙○○），並提出於稅捐機關，而藉此
    浮報明信工程行之支出以逃漏稅捐，足生損害於告訴人戊○○等人，計明信工程
    行八十四年度逃漏稅捐三十一萬六千七百五十元，因認其涉有刑法第二百十條、
    第二百十五條、第二百十六條等罪及稅捐稽徵法第四十一條之逃漏稅捐等罪嫌。
二、按犯罪事實，應依證據認定之，無證據不得推定其犯罪事實，又被告犯罪不能證
    明者，應為無罪之判決，刑事訴訟法第一百五十四條、第三百零一條第一項分別
    定有明文。
三、公訴人認被告王陳金鳳有上開犯行，係以被告王陳金鳳與乙○○為夫妻，又共同
    經營明信工程行，而以王陳金鳳為負責人，因此王陳金鳳對乙○○所為應當知情
    ，被告王陳金鳳既然知情，又讓乙○○以明信工程行及其名義製發各類所得扣繳
    暨免扣繳憑單，可見其與乙○○有共謀犯行為其主要論據，惟訊之被告王陳金鳳
    堅決否認有上開犯行，辯稱：工程行之事務均由乙○○負責，僱用工人及報稅之
    業務係由乙○○在處理，伊並未參與，亦不知情等語。
四、經查（一）、明信工程行之實際負責人係乙○○本人，有關工程行之主要業務包
    括僱工報稅等工作均係由被告乙○○在掌理等事實，已據被告王陳金鳳供述明確
    ，核與同案被告乙○○所供之情節相符合，而被告乙○○既係實際負責人，則有
    關僱工之事務概由其掌理負責，並不違常情，另被告王陳金鳳之教育程度為：不
    識字。業據其供明確，並經戶籍謄記明屬實，而申報稅捐手續，有相當之技術性
    ，且必須要填載各項資料，依被告王明金鳳之教育程度而言，顯無能力為之。本
    件公訴人既認定乙○○係實際經營業務之負責人，則能否謂形式負責人亦必然知
    情，且有參與犯行，已非無疑義，公訴人以被告王陳金鳳係乙○○之妻，遽以推
    論被告必然知情且有共謀或參與犯行，顯然係出於臆測。（二）、又稅捐稽徵法
    第四十七條第四款之規定，係將納稅義務人責任，基於刑事政策之考量，於其應
    處徒刑之範圍內，轉嫁於商業負責人，而此所謂之商業負責人，依該條款之規定
    ，係指商業登記法規定之商業負責人，而商業登記法第九條第一項雖規定：本法
    所稱之商業負責人，在獨資組資者，為出資人或其法定代理人，合夥組識者，為
    執行業務之合夥人。但第二條又規定：經理人在執行職務範圍內，亦為商業負責
    人。依上開規定，商業之經理人在執行職務範圍內，自亦為商業登記法規定之負
    責人，仍為稅捐稽徵法第四十七條第四款之代罰對象，再細繹該條款之規定，參
    酌犯罪之處罰，除具備構成要件該當性、行為之違法性外，尚須具備行為有責性
    之刑事法理，因此該條款之代罰對象，應係指符合商業登記法第九條規定之所謂
    商業負責人，且須為實際參與商業業務執行之人，二者兼備始足當之，否則如商
    業有數負責人時，如何選擇其代罰之人，亦大有爭議。況若登記之負責人實際上
    並不過問商業事務，商業之一切業務均由實際執行之負責人即經理人掌理時，則
    實際執行商業業務之負責人為商業逃漏稅捐，不必代罰，反而由不問商業事務之
    登記負責人受罰，亦非法之所平，因此本件被告王陳金鳳縱係明信工程行之登記
    負責人，但工程行之業務既係由乙○○實際負責，則被告王陳金鳳自非稅捐稽徵
    法第四十七條第四款之處罰對象。（三）、綜上所述，本件尚難以被告王陳金鳳
    與乙○○係夫妻關係或其係登記負責人遽認被告王陳金鳳涉有上開犯行，此外復
    查無其他確切證據足以證明被告王陳金鳳有公訴人所指之犯罪事實，其犯罪即屬
    不能證明，爰為其無罪之諭知。
據上論斷，應依刑事訴訟法第二百九十九條第一項前段、第三百零一條第一項，稅捐
稽徵法第四十七條第四款、第四十一條，商業會計法第七十一條第一款，刑法第二百
十條、第二百十五條、第二百十六條、第五十五條、第二百十九條、第五十一條第五
款，罰金罰鍰提高標準條例第一條前段，判決如主文。
本案經檢察官蔡孟利到庭執行職務。
中      華      民      國      八十八      年      九      月    三十  日
                                         臺灣屏東地方法院刑事第一庭
                                             法  官    黃國永
右正本證明與原本無異。
對於本判決如有不服應於收受送達後十日內向本院提出上訴書狀上訴於台灣高等法院
高雄分院並按他造當事人之人數附具繕本。
                                             書記官   高  嶙
中      華      民      國      八十八      年      十      月    一    日
刑法第二百十條。
刑法第二百十五條
從事業務之人，明知為不實之事項，而登載於其業務上作成之文書，足以生損害於公
眾或他人者，處三年以下有期徒刑、拘役或五百元以下罰金。
刑法第二百十六條
行使第二百十條至第二百十五條之文書者，依偽造、變造文書或登載不實事項或使登
載不實事項之規定處斷。
稅捐稽徵法第四十一條、第四十七條第四款。
商業會計法第七十一條第一款。
納稅義務人以詐術或其他不正當方法逃漏稅捐者，處五年以下有期徒刑、拘役或科
或併科一千元以下罰金。
本法關於納稅義務人、扣繳義務人及代徵人應處徒刑之規定，於左列之人適用之：
一、公司法規定之公司負責人。
商業負責人、主辦及經辦會計人員或依法受託代他人處理會計事務之人員有左列情事
之一者，處五年以下有期徒刑、拘役或科或併科新台幣十五萬元以下罰金：一  以明
知為不實之事項，而填製會計憑證或記入帳冊者。


司法院資訊處製作；財團法人民間司法改革基金會備份。
